【裁判字號】    97,訴,114
【裁判日期】    970729
【裁判案由】    移轉土地所有權登記
【裁判全文】
臺灣基隆地方法院民事判決               97年度訴字第114號
原      告  辛○○○
                        樓
            己○○
            庚○○
上三人共同
訴訟代理人  陳雪萍律師
被      告  壬○○
上  一  人  子○○
訴訟代理人              樓
            癸○○
被      告  李松
            甲○○
            丁○○
兼上一人    戊○○
訴訟代理人
上列當事人間請求移轉土地所有權登記事件，本院於民國97年7
月15日言詞辯論終結，判決如下：
    主  文
被告壬○○、李松  、甲○○、丁○○、戊○○應將被繼承人丙○○所有如附表所示土地所有權應有部分辦理繼承登記後，將所
有權應有部分移轉登記予原告，由原告公同共有。
訴訟費用由原告負擔。
    事實及理由
壹、程序方面：
一、被告丙○○業已於起訴前之民國90年7月5日死亡，而其繼承
    人除起訴時即列為被告之李松  、丁○○、戊○○外，尚有
    丙○○之女壬○○及丙○○之孫女甲○○（按：李松  、甲○○、丁○○、戊○○係丙○○之孫子女，該4人係代位繼
    承丙○○於繼承開始前81年12月17日已死亡之子李種慶之應
    繼分），此有卷附丙○○、李種慶除戶戶籍謄本、繼承系統
    表、被告壬○○、李松  、甲○○、丁○○、戊○○戶籍謄
    本足參，故原告將被告由丙○○變更為丙○○之全體繼承人
    即被告壬○○等5人，核與民事訴訟法第255條第1項第2款及
    第4款規定相符，應予准許，合先陳明。
二、被告壬○○、甲○○均經合法通知，未於言詞辯論期日到場
    ，核均無民事訴訟法第386條所列各款情形，依民事訴訟法
    第385條第1項前段之規定，准原告之聲請，由其一造辯論而
    為判決。
貳、實體方面：
一、原告起訴主張：
(一)原告之被繼承人耿保安於69年11月24日向被告之被繼承人丙○○、已死亡之訴外人李種慶、乙○○（下簡稱丙○○等3
    人）購買渠等所有坐落臺北縣萬里鄉○○里○○段七甲尾小
    段76、77、78、27、30、36、37、39、40、17、18、19、20
    、21、22、23、24、25、26、28、29、31、32、33、34、35
    、38、41、42、43、44、45、47、48等地號共34筆土地所有
    權應有部分，買賣價金合計新臺幣（下同）1,120萬元，有
    不動產買賣契約可稽，耿保安已於訂立契約當日給付丙○○
    等3人定金200萬元，並分別於69年12月2日給付4,812,658元
    、69年12月3日給付188,000元、69年12月4日給付2紙支票合
    計420萬元且已兌現，故耿保安已給付全部買賣價金予丙○○等3人。
(二)耿保安向丙○○等3人所購買上開土地，有部分係田旱地，
    而依簽約當時土地法第30條規定，私有農地所有權之移轉，
    其承受人以承受後能自耕者為限，故耿保安與丙○○等3人
    於簽約時即約定田旱地待耿保安或耿保安指定人於取得自耕
    能力時始辦理移轉手續，且為確保耿保安權利，丙○○等3
    人應將田旱地設定抵押予耿保安，而為保障丙○○等3人權
    益，耿保安則仍須於林建地增值稅單核發之日起2天內付清
    尾款，此觀買賣契約書等5條第3項約定「田旱地因受自耕農
    限制暫時未能過戶但不影響給付尾款雙方同意為使甲方（即
    耿保安）得到保障設定抵押權實際非借款於可辦過戶時塗銷
    」即明。而耿保安業已付清全部買賣價款1,120萬元，且丙○○等3人亦已將20、31、27、30、36、37、39、40、76、7
    7 、78地號等11筆林建地過戶予耿保安，並且丙○○等3人
    為擔保履行17、18、19、25、34、35、21、22、23、24、26
    、28、29、32、33、38、41、42、43、44、45、47、48地號
    等23筆田旱地（下稱系爭23筆土地）所有權移轉登記義務，
    亦已將系爭23筆土地所有權狀或共有人書狀保持證正本交付
    予耿保安，並設定抵押予耿保安，有抵押權設定契約書及土
    地登記謄本他項權利欄記載可證，益足證之。
(三)按「以不能之給付為契約標的者，其契約為無效。但其不能
    情形可以除去，而當事人訂約時並預期於不能之情形除去後
    為給付者，其契約仍為有效」民法第246條第1項定有明文。
    耿保安與丙○○等3人訂立不動產買賣契約時，既已約定於
    耿保安或耿保安指定人取得自耕能力時始辦理移轉手續，依
    民法第246條第1項但書之規定，買賣契約自為有效，且土地
    法已於89年1月26日刪除上開第30條規定，該不能移轉登記
    情形已除去，耿保安自得依民法第348條規定請求丙○○等
    3人移轉系爭23筆土地所有權應有部分，而耿保安已於96年4
    月28日去世，原告為耿保安之繼承人，耿保安請求移轉所有
    權登記之權利即由原告繼承，另丙○○已去世，其就系爭23
    筆土地所有權已由被告繼承，故丙○○之移轉所有權義務亦
    由被告繼承，故原告自得依民法第348條、第1148條規定提
    起本件訴訟，並聲明：請求判令如主文第1項所示。
二、被告壬○○、甲○○均經合法通知，未於最後言詞辯論期日
    到場；被告李松  、戊○○、丁○○對於原告之請求並不爭
    執，惟表示原告應負擔訴訟費用及相關過戶費用，原告對此
    表示願意負擔訴訟費用及相關過戶費用。
三、原告主張原告之被繼承人耿保安於69年11月24日向丙○○等
    3人購買渠等所有系爭23筆土地所有權應有部分，耿保安已
    陸續付清買賣價金；由於系爭23筆土地其地目為田或旱地，
    依當時土地法第30條規定，私有農地所有權之移轉，其承受
    人以承受後能自耕者為限，故耿保安與丙○○等3人簽約時
    即約定田旱地待耿保安或耿保安指定人於取得自耕能力時始
    辦理移轉手續，辦理過戶時間不受限制，嗣土地法已於89年
    1月26日刪除上開第30條規定，該不能移轉登記情形已除去
    ，耿保安自得依民法第348條規定請求丙○○等3人辦理田旱
    地所有權移轉登記，而耿保安已於96年4月28日去世，原告
    為耿保安之繼承人，耿保安請求移轉田旱地所有權登記之權
    利即由原告繼承等情，業據提出耿保安死亡證明書、繼承系
    統表、戶籍謄本、不動產買賣契約、收據、土地所有權狀、
    共有人書狀保持證、系爭23筆土地登記謄本等件為證；而被
    告李松  、戊○○、丁○○雖於言詞辯論期日到庭，惟未否
    認原告主張之事實；被告壬○○、甲○○經合法通知，未於
    言詞辯論期日到場，亦未提出書狀為任何聲明或陳述以供本
    院參酌，自堪信原告之主張為真實。
四、經查，如附表所示之系爭23筆土地為「田」或「旱」地目，
    有土地登記謄本附卷可稽，係屬89年1月26日公布刪除之土
    地法第30條所稱之「農地」。是以，於89年1月26日公布廢
    止（刪除）土地法第30條規定之前，承受附表所示土地之買
    受人須具有自耕能力。按私有農地所有權之移轉，其承受人
    以能自耕者為限，並不得移轉為共有；每宗耕地不得分割或
    移轉為共有，此為修正前土地法第30條第1項、農業發展條
    例第30條明文所定。約定出售私有農地予無自耕能力之買受
    人者，出賣人即因土地法第30條之規定，致不能履行其移轉
    標的物所有權之義務，故該買賣契約係以不能之給付為契約
    之標的，如無民法第246條第1項但書或第2項之情形，應屬
    無效。但若其不能情形可以除去，而當事人訂約時並預期於
    不能之情形除去後為給付者，或附停止條件或始期之契約，
    於條件成就或期限屆至前，不能之情形已除去者，其債權契
    約仍為有效。而承受人就所承受之農地究竟有無自耕能力，
    以承受時為準。是以，私有農地所有權之移轉，於89年1月2
    6日廢止（刪除）土地法第30條條文前，其承受人以能自耕
    者為限，否則所有權之移轉無效，故約定出賣私有農地與無
    自耕能力人之買賣契約，除有民法第246條第1項但書及第2
    項之情形外，其契約應屬無效。查如附表所示之系爭23筆土
    地雖屬農地，惟原告之被繼承人耿保安與丙○○等3人於69
    年11月24日所簽立之不動產買賣契約第5條第3項約定「田旱
    地因受自耕農限制暫時未能過戶但不影響給付尾款雙方同意
    為使甲方（即耿保安）得到保障設定抵押權實際非借款於可
    辦過戶時塗銷」，丙○○等3人並於移轉系爭23筆土地所有
    權應有部分之前，先辦理抵押權之設定，有不動產買賣契約
    書、土地登記簿謄本附卷可考，原告之被繼承人耿保安與丙○○等3人均認系爭23筆土地之買賣並非以不能之給付為標
    的而屬無效，亦即丙○○等3人同意待日後法令修改或耿保
    安或其指定人取得自耕能力後願意將附表所示土地應有部分
    移轉登記予原告之被繼承人耿保安，雙方既於訂約時已合意
    並訂明於預期除去不能之情形（即預期買賣之農地變為非農
    地後依法令得辦理移轉登記時，再為移轉登記）後，由丙○○等3人履行系爭農地所有權移轉予原告之被繼承人耿保安
    之給付義務，顯見原告之被繼承人耿保安與丙○○等3人就
    附表所示土地買賣契約於「預期不能之情形除去後，而為給
    付」有所約定。是以，附表所示土地之買賣契約自屬有效。
五、按繼承人對被繼承人之債務，負連帶責任，民事第1153條第
    1項定有明文。被告壬○○、李松  、甲○○、丁○○、戊○○為丙○○之繼承人，準此，附表所示土地屬於丙○○之
    應有部分，自亦應由被告壬○○、李松  、甲○○、丁○○
    、戊○○辦理繼承登記後，再依系爭買賣契約之契約關係移
    轉登記予原告公同共有。從而，原告依據買賣契約及繼承之
    法律關係，請求判令如主文第1項所示，為有理由，應予准
    許。
六、據上論結，本件原告之訴為有理由，依民事訴訟法第80條，
    判決如主文。
中    華    民    國    97    年    7     月    29    日
                  民事庭法  官  徐世禎
以上正本係照原本作成。
對於本件判決如有不服，應於收受送達後20日內向本院提出上訴
書狀，敘述上訴之理由，上訴於臺灣高等法院，並按他造當事人
之人數附具繕本。
中    華    民    國    97    年    7     月    29    日
                        書記官  周素秋
附表：
1.土地坐落地段：臺北縣萬里鄉○○里○○段七甲尾小段
2.被繼承人丙○○所有權應有部分均為4分之1
 ┌──┬───┬──────┬────┬─────────────────┐
 │編號│ 地號 │    面積    │所有權人│             權利範圍             │
 │    │      │（平方公尺）│        │（自被繼承人丙○○繼承之應有部分）│
 ├──┼───┼──────┼────┼─────────────────┤
 │ 1  │ 17   │3,395       │壬○○  │              8分之1              │
 │    │      │            ├────┼─────────────────┤
 │    │      │            │李松    │              32分之1             │
 │    │      │            ├────┼─────────────────┤
 │    │      │            │甲○○  │              32分之1             │
 │    │      │            ├────┼─────────────────┤
 │    │      │            │戊○○  │              32分之1             │
 │    │      │            ├────┼─────────────────┤
 │    │      │            │丁○○  │              32分之1             │
 ├──┼───┼──────┼────┴─────────────────┤
 │ 2  │ 18   │116         │同上                                        │
 ├──┼───┼──────┼──────────────────────┤
 │ 3  │ 19   │8,249       │同上                                        │
 ├──┼───┼──────┼──────────────────────┤
 │ 4  │ 21   │228         │同上                                        │
 ├──┼───┼──────┼──────────────────────┤
 │ 5  │ 22   │1,057       │同上                                        │
 ├──┼───┼──────┼──────────────────────┤
 │ 6  │ 23   │485         │同上                                        │
 ├──┼───┼──────┼──────────────────────┤
 │ 7  │ 24   │3,346       │同上                                        │
 ├──┼───┼──────┼──────────────────────┤
 │ 8  │ 25   │747         │同上                                        │
 ├──┼───┼──────┼──────────────────────┤
 │ 9  │ 26   │1,445       │同上                                        │
 ├──┼───┼──────┼──────────────────────┤
 │ 10 │ 28   │194         │同上                                        │
 ├──┼───┼──────┼──────────────────────┤
 │ 11 │ 29   │1,557       │同上                                        │
 ├──┼───┼──────┼──────────────────────┤
 │ 12 │ 32   │3,220       │同上                                        │
 ├──┼───┼──────┼──────────────────────┤
 │ 13 │ 33   │145         │同上                                        │
 ├──┼───┼──────┼──────────────────────┤
 │ 14 │ 34   │6,392       │同上                                        │
 ├──┼───┼──────┼──────────────────────┤
 │ 15 │ 35   │233         │同上                                        │
 ├──┼───┼──────┼──────────────────────┤
 │ 16 │ 38   │320         │同上                                        │
 ├──┼───┼──────┼──────────────────────┤
 │ 17 │ 41   │209         │同上                                        │
 ├──┼───┼──────┼──────────────────────┤
 │ 18 │ 42   │310         │同上                                        │
 ├──┼───┼──────┼──────────────────────┤
 │ 19 │ 43   │262         │同上                                        │
 ├──┼───┼──────┼──────────────────────┤
 │ 20 │ 44   │451         │同上                                        │
 ├──┼───┼──────┼──────────────────────┤
 │ 21 │ 45   │2,391       │同上                                        │
 ├──┼───┼──────┼──────────────────────┤
 │ 22 │ 47   │2,493       │同上                                        │
 ├──┼───┼──────┼──────────────────────┤
 │ 23 │ 48   │189         │同上                                        │
 └──┴───┴──────┴──────────────────────┘


司法院資訊處製作；財團法人民間司法改革基金會備份。
